【裁判字號】    95,上易,363
【裁判日期】    951205
【裁判案由】    拆屋還地等
【裁判全文】
臺灣高等法院臺中分院民事判決          95年度上易字第363號
上  訴  人  甲○○
            戊○
上二人共同
訴訟代理人  楊宏鈞  律師
被 上訴 人  乙○
            丙○○
上二人共同
訴訟代理人  丁○○
上列當事人間請求拆屋還地等事件，上訴人不服台灣彰化地方法
院95訴字第360號中華民國95年8月16日第一審判決，提起上訴，
本院於中華民國95年11月21日言詞辯論終結，判決如下：
    主      文
上訴駁回。
第二審訴訟費用由上訴人負擔。
    事實及理由
一、被上訴人起訴主張：坐落彰化縣秀水鄉○○段207地號土地
    原為兩造及其他共有人所共有，經原法院前以92年度訴字第
    1086號分割共有物事件民事判決（下稱前分割共有物判決）
    確定在案，然依該判決附圖編號L部分、面積0.273公頃土地
    （現即彰化縣秀水鄉○○段207-11地號土地、下稱系爭土地
    ）係由全體共有人保持共有，作為道路用地，故全體共有人
    均負有使該部分土地供作道路之義務；惟張暮樹、張世宗於
    系爭土地如民國95年7月5日彰化縣彰化地政事務所複丈成果
    圖（如附圖，下稱本件複丈成果圖）所示編號E部分有面積2
    平方公尺之磚造圍牆；陳信宏於附圖所示編號C部分有面積8
    平方公尺之建造磚造平房（上三人因未上訴敗訴確定）；上
    訴人甲○○、戊○於附圖所示編號A部分有面積21平方公尺
    及編號B部分有面積7平方公尺之磚造平房，並拒絕該部分土
    地供作道路之用等情，顯已侵害他共有人之權利，爰為全體
    共有人之利益，請求上訴人拆除地上建物交付土地等語。上
    訴人甲○○則以：前分割共有物判決未審酌拆除系爭土地上
    之建物時應給予建物所有人補償，使其等白受損失，實違反
    分配時應受地上物拆遷賠償予各共有人之理；又該判決係於
    明知不利上訴人之情況下，仍速斷任由被上訴人漁翁得利，
    顯又違反公平分配原則，是該判決有不備理由之違法。再者
    ，系爭土地東側係同段215地號土地，惟該筆土地現已為6米
    寬之既成道路，實不須再將系爭土地供作道路使用等語。上
    訴人戊○則以：上訴人戊○係於95年4月24日因買賣而取得
    系爭土地應有部分48分之5，惟於買賣過程中，出賣人並未
    告知系爭土地須供作道路使用之情事，是上訴人戊○既為善
    意承買人，並無交出系爭土地占用部分供作開設道路之義務
    ；且上訴人戊○亦非前分割共有物判決之當事人，故應不受
    前民事判決之拘束等語。並均聲明：被上訴人之訴駁回。
二、本件原審對於被上訴人之請求判決全部勝訴，上訴人不服求
    為廢棄原判決並駁回被上訴人在第一審之訴，被上訴人則求
    為判決駁回上訴。
三、關於兩造主張之事實理由及攻擊防禦方法及本院對於上開攻
    擊防禦方法之意見及法律上意見，均與原審判決書記載者相
    同，均引用之。
四、兩造在本院提出之新攻擊防禦方法：
  (一)上訴人方面：
    被上訴人依民法第767條及第821條規定，本於物上請求權之
    法律關係，為共有人全體之利益，訴請上訴人等拆屋，有違
    民法第148條規定，即被上訴人所受利益極小，上訴人所受
    損失極大。又於前土地分割案（台灣彰化地方法院92年度訴
    字第1086號判決），法官至現場為勘驗測量時，曾同意上訴
    人甲○○之請求：鐵架磚造須全部保留不得損傷（證三）。
    事後上訴人對法官之允諾不疑有他，誤以為系爭建物並未座
    落於系爭土地上，而同意將系爭土地劃為供作私設道路使用
    。嗣後被上訴人提起訴訟請求上訴人拆屋時，上訴人才知悉
    其所有之系爭建物有座落於系爭土地上，此時早已逾越上訴
    期間，上揭土地分割判決已確定。然上訴人仍請求鈞院考量
    上揭情事，及被上訴人實有濫用權利之嫌，賜判決如上訴聲
    明所示。
  (二)被上訴人方面：
    1.上訴人指摘被上訴人係為自己極小之利益，而故意請求拆
      除上訴人之建物，其指摘實無理由，因被上訴人係為原20
      7地號土地之全體共有人，即207地號分割後之各分得人之
      全體利益而行使，並非僅為自己一人，且利益及於全體土
      地所有人，及全村庄之出入，其利益可謂大有利於社會經
      濟，並非只圖私人目前而已，而上訴人則只圖一人之私，
      置全體土地所有人之出入於不顧，其行為實不足以保護。
    2.查207-11地號東側之215地號土地僅為三米寬，並非如上
      訴人所偽稱之六米寬，就是因為只有三米寬，所以207地
      號在分割時，才考慮到配合建築線之規定，而由215地號
      成道路中心線退縮，以達到將來能達到六米寬之道路之目
      的，故目前縱然將207-11地號全部鋪設道路，與215地號
      合計也還不到6米，因尚須215地號之東鄰土地配合既成道
      路退縮，才足6米寬，故上訴人為求勝訴而將3米虛偽陳述
      為6米，實有欺瞞法院之嫌。
   3. 本件在分割共有物之訴時，法院至現場勘驗時，只指示地
      政測量人員實地測量，並無其他任何表示，依法也不可能
      在判決前有其他表示，故絕無如上訴人表示之指示，且參
      以上訴人之證三，乃勘驗後，地政機關據法官指示所製作
      之現況圖，在法院勘驗時，該圖尚未製作出來，又如何指
      示及在圖面上表示？該上訴人證三之圖應係上訴人偽填，
      實不可採。
   4. 查207-1與204-2地號均為上訴人所有，上訴人可自204-2
      而與25米寬之彰水路相通，故其無自系爭之207-11地號出
      入之必要，但被上訴人及他207地號前共有人均有自系爭
      土地出入之必要，況系爭土地長達140公尺，依建築法規
      規定，本應留6公尺以上道路，若是無尾巷，尚須留迴車
      道，幸好系爭土地亦為安溪村之必要村道，故只需拓寬達
      6公尺，即可達到目的，故地方法院分割共有物才為如此
      判決，且上訴人在該案亦未反對，故從情、理、法三者來
      講，系爭207-11地號土地依定要拿來作為道路使用，才符
      合全村及全體前共有人之利益，唯上訴人為自己私利，及
      自己已有可出入之大道路，而故為阻撓，其行為實屬不該
      ，故其上訴實無理由。
五、本院對兩造上開新攻擊防禦方法之意見：
  (一)經查，坐落彰化縣秀水鄉○○段207地號土地原為兩造及其
    他共有人所共有，經前分割共有物判決確定在案，然依該判
    決，其編號L部分、即系爭土地乃分歸全體共有人保持共有
    ，作為道路用地，為上訴人所不爭執，並有該分割共有物判
    決附卷可憑，自應認為真實。上訴人甲○○、戊○於附圖所
    示編號A部分有面積21平方公尺及編號B部分有面積7平方公
    尺之磚造平房等情，亦為上訴人所不否認，並經原審現場履
    勘屬實，製有勘驗筆錄，及彰化縣彰化地政事務所並製有本
    件複丈成果圖在卷足稽。上訴人甲○○雖辯稱，前分割共有
    物判決未審酌拆除系爭土地上之建物時應給予建物所有人補
    償，違反公平分配原則，及現已為6米寬之既成道路，實不
    須再將系爭土地供作道路使用云云。惟查，上訴人縱認該分
    割共有物判決不公或不妥，自應於該案中爭執，或於確定前
    依法提起上訴以圖救濟，現該案既已告確定，該判決即生形
    成力，被上訴人據該判決訴請拆屋還地，本院亦應以該判決
    為審理之基礎，上訴人以該判決不公或不妥，抗辯被上訴人
    不得訴請拆除建物，顯非可採。另上訴人戊○抗辯，伊於95
    年4月24日因買賣而取得系爭土地應有部分48分之5，惟於買
    賣過程中，出賣人並未告知系爭土地須供作道路使用之情事
    ，且非前民事判決之當事人，應不受前分割共有物判決之拘
    束云云；惟按，確定判決，除當事人外，對於訴訟繫屬後為
    當事人之繼受人者，及為當事人或其繼受人占有請求之標的
    物者，亦有效力，民事訴訟法第401條第1項定有明文；是上
    訴人戊○縱為其前手之繼受人，惟當時既已在前分割判決案
    件繫屬之後，上訴人戊○自應受該判決所拘束，其前揭抗辯
    不受拘束云云顯非可採。
  (二)從而，被上訴人主張上訴人有如主文所示無權占有之情形，
    依民法第767條及第821條規定，本於物上請求權之法律關係
    ，為共有人全體之利益，訴請上訴人甲○○、戊○應將如附
    圖所示編號A部分、面積21平方公尺及編號B部分、面積7平
    方公尺之磚造平房拆除，並將土地交還予被上訴人及其他共
    有人，為有理由，原審予以准許，尚無不合，上訴意旨仍執
    同原審之陳詞，指摘原判決不當，求為廢棄，非有理由，應
    予駁回。
據上論結，本件上訴為無理由，依民事訴訟法第449條第1項、第
85條第1項，判決如主文。
中    華    民    國    95    年    12    月    5     日
                    民事第四庭審判長法  官  黃斐君
                                    法  官  陳蘇宗
                                    法  官  黃永祥
以上正本係照原本作成。
不得上訴。
                                    書記官  陳信和
中    華    民    國    95    年    12    月    7     日
                                                      Ｂ


司法院資訊處製作；財團法人民間司法改革基金會備份。
